【裁判字號】    98,上更(一),33
【裁判日期】    980729
【裁判案由】    違反毒品危害防制條例
【裁判全文】
臺灣高等法院高雄分院刑事判決      98年度上更(一)字第33號
上  訴  人
即  被  告  丙○○
選任辯護人  葉銘進律師
上列上訴人因違反毒品危害防制條例案件，不服臺灣高雄地方法
院96年度訴字第4543號中華民國97年6 月30日第一審判決（起訴
案號：臺灣高雄地方法院檢察署96年度偵緝字第3056號），提起
上訴，判決後經最高法院發回，本院判決如下：
    主  文
原判決撤銷。
丙○○共同販賣第二級毒品，處有期徒刑參年陸月。扣案門號00
00000000號行動電話壹支（含SIM 卡）沒收；未扣案販賣第二級
毒品所得新臺幣伍佰元與戊○○連帶沒收，如全部或一部不能沒
收時，以其與戊○○之財產連帶抵償之。
    事  實
一、丙○○明知甲基安非他命係毒品危害防制條例所定之第二級
    毒品，不得非法持有或販賣，亦知悉其同居男友戊○○（已
    另案經判處有期徒刑9 年6 月確定）意圖營利而販賣第二級
    毒品甲基安非他命，適於民國（下同）93年6 月26日下午3
    時18分許，丁○○使用住家之00-0000000號電話，撥打戊○○持用之門號0000000000號行動電話，向戊○○購買新臺幣
    （下同）500 元之甲基安非他命，2 人達成買賣合意後，約
    定於同日晚間，在高雄縣鳳山市合作戲院附近之電動玩具店
    交易，詎丙○○竟與戊○○基於共同販賣第二級毒品甲基安
    非他命之犯意聯絡，由戊○○騎乘車號不詳之機車，搭載丙○○前往約定地點交易毒品，丁○○亦依約定於該不詳電動
    玩具店內交付500 元予戊○○，戊○○再示意丁○○至電動
    玩具店外，向丙○○拿取甲基安非他命，丁○○即走出該電
    動玩具店，由丙○○於店外交付甲基安非他命1 包予丁○○
    。嗣於93年7 月21日下午2 時20分許，經警持台灣高雄地方
    法院法官所核發之搜索票，在丙○○位於高雄縣鳳山市○○○路576 巷15號6 樓住處，扣得戊○○所有如附表所示之物
    ，其中門號0000000000號行動電話1 支（含SIM 卡），係供
    與丙○○共同犯罪所用之物，當場逮捕戊○○後，循線查獲
    。
二、案經臺灣高雄地方法院檢察署檢察官自動檢舉簽分偵查起訴
    。
    理  由
壹、證據能力部分：
一、被告以外之人於審判外向法官所為之陳述，得為證據。被告
    以外之人於偵查中向檢察官所為之陳述，除顯有不可信之情
    況者外，得為證據，刑事訴訟法第159 條之1 定有明文。被
    告以外之人於法官面前依循法定程序所為之書面或言詞陳述
    ，不論係於其他刑事案件之準備程序、審判期日或民事事件
    乃至其他訴訟程序述均得作為證據（法院辦理刑事訴訟案件
    應行注意事項第89條參照）。至被告以外之人在檢察官偵查
    中所為證述，是否限於本案偵查中？參照新修正刑事訴訟法
    第159 條之1 第1 項之立法說明可知，被告以外之人於他案
    審判中向法院所為陳述一概具有證據能力，而檢察官與法官
    同為司法官署，衡諸實務運作，檢察官實施刑事偵查程序，
    亦能恪遵法定程序之要求，不致有違法取證之情事，自不宜
    限於本案偵查中向檢察官所為陳述始有證據能力，且就文義
    解釋而言，亦未將「偵查中」限定於「本案偵查中」，從而
    不論被告以外之人係於本案偵查中或係另案偵查中向檢察官
    所為陳述，除顯有不可信之情形外，均應具有證據能力。本
    件證人丁○○、己○○不論於本案或他案檢察官偵查中所為
    證述均已依定法定程序具結，而被告及其選任之辯護人亦主
    張或抗辯有何顯不可信之情事，且事後於法院審理時亦已到
    庭接受被告及選任辯護人之詰問，依上開說明，自有證據能
    力。證人丁○○、乙○○於法院審理時不論係在本案或他案
    審理時亦已依法定程序具結，並給予被告及其選任辯護人詰
    問之機會，依上開規定亦有證據能力。
二、被告以外之人於審判外之陳述，雖不符前四條之規定，而經
    當事人於審判程序同意作為證據，法院審酌該言詞陳述或書
    面陳述作成時之情況，認為適當者，亦得為證據。當事人、
    代理人或辯護人於法院調查證據時，知有第159 條第1 項不
    得為證據之情形，而未於言詞辯論終結前聲明異議者，視為
    有前項之同意，刑事訴訟法第159 條之5 定有明文。證人戊○○於警詢中之陳述雖係審判外之陳述，惟被告及其選任之
    辯護人於院審理時已明示同意得為證據（見本院上更(一)卷第
    103 頁）。本院審酌上開陳述之取得並無違背法定程序之情
    事，認援為認定被告是否為戊○○之女友並無不適當，依上
    開規定自有證據能力。
三、被告以外之人於檢察事務官、司法警察官或司法警察調查中
    所為之陳述，與審判中不符時，其先前之陳述具有較可信之
    特別情況，且為證明犯罪事實存否所必要者，得為證據，刑
    事訴訟法第159 條之2 定有明文。所謂「前後陳述不符」之
    要件，應就前後階段之陳述進行整體判斷，以決定其間是否
    具有實質性差異，惟無須針對全部陳述作比較，陳述之一部
    分有不符，亦屬之。而所謂「較可信之特別情況」之情形，
    亦應就前後陳述時之各種外部情況進行比較，以資決定何者
    外部情況具有可信性。若陳述係在特別可信之情況下所為，
    則虛偽陳述之危險性即不高，雖係審判外陳述，或未經被告
    反對詰問，仍得承認其有證據能力。本件證人丁○○於警詢
    中證稱：我向「蜜蜂」購買過2 次，都在鳳山合作戲院旁的
    統元遊戲場門前，每次都購買500 元，1 次是在電動玩具店
    門口，由「蜜蜂」女朋友拿給我，被告即為「蜜蜂」之女友
    等語（見警(五)卷第4-5 頁）；於戊○○被訴販賣毒品案件審
    理時證稱：向「蜜蜂」共購買2 次，1 次500 元，1 次1,00
    0 元，交付毒品給我的是他女友，他本人在裡面打電動玩具
    ，1 次是在洗手間裡面蜜蜂的女友拿給我，1 次是在門口蜜
    蜂的女友拿給我，被告係「蜜蜂」之女友（見原審訴字第30
    95號第66-68 頁）；於原審審理時證稱：向「蜜蜂」買過毒
    品2 、3 次，1 次500 元，1 次1,000 元，錢交給「蜜蜂」
    ，由「蜜蜂」女友交付毒品，被告係「蜜蜂」之女友，嗣於
    被告詰問時又改稱：「我現在看被告的口音及外貌又覺的不
    像」等語（見原審訴字第4543號卷第101 頁），經審判長訊
    問又稱「聲音及容貌已經模糊了」等語（見同上卷第102 頁
    ）。是證人於丁○○於警詢、另案及原審審理中就交付毒品
    者是否為被告之供述已有前後陳述不一致之情形，本院審酌
    販賣毒品罪刑甚重，警詢過程當時，被告並未在場，較不易
    因人情壓力，有所顧忌，而迴避不利被告之陳述，且無任何
    不法取供之情形，所為證述具有任意性，客觀上應具有較可
    信之特別情況，且亦為證明犯罪事實存否所必要，依上揭規
    定，證人丁○○警詢中之證言自有證據能力。
貳、實體部分：
一、訊據上訴人即被告丙○○（下稱被告）矢口否認有販賣甲基
    安非他命給丁○○之犯行，辯稱：伊不認識丁○○，亦未交
    付甲基安非他命予丁○○云云。
二、經查：
  (一)證人丁○○於警詢中證稱：「（警方今因偵辦綽號『蜜蜂』
    戊○○販賣毒品案而通知妳，妳是否主動到案說明？）我主
    動來」、「（你是否認識綽號『蜜蜂』之人？）認識，認識
    近1 年」、「（綽號『蜜蜂』之人如何聯絡？）用行動電話
    聯，電話0000000000」、「（妳用電話幾號與『蜜蜂』連絡
    ？）0000000 號」、「（妳與『蜜蜂』連絡作何事情？）跟
    他買安非他命」、「（購買安非他命的時間地點是否記得？
    ）都在鳳山合作戲院旁的統元遊戲場門前」、「（妳向『蜜
    蜂』購買安非他命的金額多少？）新台幣500 元」、「（警
    方提供犯罪嫌疑人指認記錄表，被指認人共有三人，犯罪嫌
    疑人不一定存在被指認人當中，妳能否指認『蜜蜂』之人）
    編號貳就是『蜜蜂』」、「（編號貳姓名戊○○是否就是販
    賣安非他命給你之人？）是」、「（警方根據台灣高雄地方
    法院檢察署檢察官指揮實行監察綽號『蜜蜂』所使用之0000
    000000電話發現於93年6 月26日15時18分14秒妳曾以00-000
    0000向『蜜蜂』連絡購買毒品是否無誤？《提示監察譯文》
    ）是，譯文內容沒錯，我有印象」、「（該譯文內容是何意
    思？）我要跟綽號『蜜蜂』購買毒品」、「妳向『蜜蜂』購
    買毒品是如何交易？）先用電話連絡，然後去電動玩具店找
    他，一次是在電動玩具店門口，由『蜜蜂』女朋友拿給我」
    、「（『蜜蜂』之女友於何時將安非他命賣給妳？是93年6
    月26日這一次聯絡的」、「（警方提供犯罪嫌疑人指認記錄
    表，被指認人共有三人，犯罪嫌疑人不一定存在被指認人當
    中，妳能否指認『蜜蜂』之女友）編號壹就是『蜜蜂』之女
    友，特徵矮矮的，講話很好聽，口音像外省人」、「（妳所
    指認真實姓名為丙○○是否就是販賣毒品安非他命給你的人
    ）是的」、「（購買毒品的種類？）安非他命」等語（見警
    (五)卷第2-4 頁）；於93年9 月13日在檢察官偵查中證證稱：
    「（在6 月26日是否以00-0000000打給綽號『蜜蜂』000000
    0000？）是，我是要向他購買安非他命」，我一次都買500
    元」、「（在何處交易？）鳳山的合作戲院的統元遊戲場」
    、「（丙○○是否在販毒？）在6 月26日是馮春的女友《按
    係戊○○女友之誤》拿給我的」等語（見偵字第14694 號卷
    第49-50 頁）；於96年10月1 日在檢察官偵查中證稱：「（
    是否向戊○○買安非他命？）是，也出庭做過證」、「（是
    否認識被告丙○○？）我知道她是戊○○的女友」、「（妳
    在跟戊○○買毒品期間是否見過馮換春？有」、「（在何情
    況看到？）約在2 、3 年前，我在跟戊○○買毒品時，戊○○在打電動玩具，馮換春就拿毒出來給我」、「（這種情形
    有幾次？）只有1 次，就是我上次作證所說6 月26日那一次
    」、「（除了這一次外，有無跟馮換春接冾過？）還有見過
    一次面，我在鳳山合作戲院外面遇到丙○○，就跟她聊天」
    、「（妳有無直接向丙○○說要買毒品？）沒有」等語（偵
    緝第3056號卷27頁）。於另案被告戊○○被訴販賣毒品案件
    審理中證稱：「（施用安非他命來源？）是朋友介紹被告《
    指戊○○》，我僅知道他綽號『蜜蜂』」、「（如何與被告
    聯絡？）以被告的行動電話聯絡」、「（聯絡後都約在何處
    交貨？）鳳山合作戲院對面的統元遊戲場」、「（交付毒品
    給你的是否為『蜜蜂』？）不是，是他女友」、「（妳於警
    詢表示向『蜜蜂』購買安非他命，1 次由『蜜蜂』女友拿給
    妳？）一次是在門口『蜜蜂』的女友拿給我」、「（根據93
    年6 月26日通聯紀錄曾以070000000 打給行動電話00000000
    00，是否為妳與『蜜蜂』的通訊內容？《提示通聯紀錄及監
    聽譯文》）是我要跟他買安非他命的通話」等語（見訴字第
    3095號卷第65-73 頁）；於原審審理中證稱：伊見過被告1
    次，被告係「蜜蜂」之女友，現在變得比較胖，曾向「蜜蜂
    」買過2 次毒品，其中1 次係被告在高雄縣鳳山市合作戲院
    旁之電動玩具店門口，交付1 包毒品，伊先在電動玩具店內
    交付500 元予「蜜蜂」等語（見原審訴字第4543號卷98-102
    頁）；於本院前審審理中除證稱：「（剛才在庭的被告妳有
    看清楚嗎？）有，她就是「小蜜蜂」的女朋友」等語外，亦
    明確指認被告就是此次向綽號「蜜蜂」購買甲基安非他命，
    在電動玩具店門口交付毒品之人等語（見本院上訴卷第75-7
    6 頁）；嗣於本院審理時亦證稱：「（93年6 月26日你有無
    向戊○○購買安非他命？）有」、「（你購買毒品之前是否
    用電話聯絡與他交談？）是的」、「（你是否陳述當天交付
    毒品情形？）我確實與『小蜜蜂』聯絡的，交付毒品是『小
    蜜蜂』的女友所交付，戊○○向我說電動玩具店裡面很多監
    視器，才叫我到門口等」「（戊○○的女友交給你毒品，該
    毒品有無用包裝包起來？）有，用夾鏈袋包裝的」等語（見
    本院上更(一)卷第73-74 頁），均一再指證其於93年6 月26日
    下午3 時許，以住家之00-0000000號電話，撥打戊○○持用
    之門號0000000000號行動電話，向戊○○購買500 元之甲基
    安非他命後，約定於同日晚間，在高雄縣鳳山市合作戲院附
    近之電動玩具店交易，毒品係由丙○○電動玩具店外交付，
    所證核與證人戊○○於原審審理時證稱：「（你有找其他哪
    一個女朋友幫你交過毒品？）我只有一次，拜託叫『阿真』
    拿毒品給丁○○」等語相符（見原審4543號卷第106 頁）。
    足徵證人戊○○確曾委由其女友交付甲基安非他命予證人丁○○無訛。
  (二)至交付毒品給證人丁○○之女子究係何人？本院審酌：(1)證
    人丁○○於警詢證稱：「丙○○就是「蜜蜂」之女友，特徵
    係身材矮小，講話很好聽」等語（見警(五)卷第5 頁）；於原
    審審理時證稱：「丙○○係『蜜蜂』之女友，現在變得比較
    胖，伊曾與丙○○講過話，口音像外省人，丙○○表示其係
    外省人」等語（見原審訴字第4543號卷第99、102 頁）。足
    見證人丁○○於交易毒品時，曾與交付毒品之女子交談，對
    該自稱係外省人女子之口音留下深刻印象。而證人丁○○指
    認被告之日期（93年9 月13日），距離「蜜蜂」女友於93年
    6 月26日交付毒品之日，僅2 月有餘，其間又曾在鳳山合作
    戲院碰過「蜜蜂」女友1 次並聊天，如證人丁○○對交付毒
    品之人印象不深，無法確定被告係交付毒品之人，應無迭次
    任意指認被告之理。(2)被告於原審審理中自承：伊籍貫係貴
    州等語（見原審訴字第4543號卷第166 頁）。核與證人丁○○上開所證該交付毒品之人為外省人等情均相符。(3)證人戊○○於警詢時證稱：「（你與丙○○是何關係？）是男女朋
    友關係」、「（你是否與丙○○同居於現場？）我偶爾會住
    宿該處」、「我於92年5 月間開始持續施用安非他命；最後
    1 次於本年《按係93年》7 月20日中午12時許，在高雄縣鳳
    山市○○○路580 巷23之1 號現住處內施用」等語；於原審
    審理時以證人之身分證稱：「（你是否有那間房子的鑰匙？
    ）有，但是我跟被告借的，要騎摩托車；將扣案毒品放在被
    告房間等語（見警(三)卷第3-5 頁、原審訴字第4543 號 卷第
    104 、105 頁）；被告於警詢時供稱：「（妳與戊○○是何
    關係？）我們是同居之男女朋友，我們是很早以前就認識，
    斷斷續續住在一起」、「（戊○○昨《20》日是否與妳同住
    該房間內？）有他昨日晚上12點多進入的」、「（戊○○有
    無該房屋及房間之鑰匙？）沒有，但我有將我的機車借戊○○使用，家裡鑰匙就在機車上面」、「（戊○○是否可以自
    由出入妳房屋及及房間？）可以」等語（見警(三)卷第9 、10
    頁）；於檢察官偵查中供稱：「扣案毒品係在伊與戊○○之
    房間內查獲」等語（見偵(二)卷第11頁）。如證人戊○○與被
    告感情欠佳，被告何以願將機車借予戊○○使用，同時家中
    鑰匙與機車鑰一起交付給證人戊○○，而讓戊○○得以自由
    進出其住處及房間，戊○○又何以會在被查獲前1 日，仍在
    被告家中施用毒品，並將毒品藏放在其2 人之房間，而不擔
    心被告發現後報警處理？足徵證人戊○○於93年7 月間遭查
    獲時，與被告仍係感情交好之同居男女朋友。(4)證人乙○○
    於戊○○被訴販賣毒案在原審審理中證稱：「（警訊你表示
    向『小蜜蜂』之男子購買安非他命5 、6 次，約在5 、6 月
    間，均是晚上是否屬實？）是」等語（見原審訴字第3095號
    第179 、181 頁）；於檢察官偵查中證稱：「（是否認識被
    告丙○○？）我知道她是戊○○的老婆」、「（在何情況看
    到？）我跟戊○○買毒品時，她會跟戊○○一起過來」等語
    （見偵(五)卷第25頁）；於原審審理中證稱：「「毒品來源？
    ）都是跟被告的男朋友『小蜜蜂』買的」、「（如何知道他
    是被告的男朋友？）我之前打電話給『小蜜蜂』，有看過被
    告帶小孩出來買東西，而且『小蜜蜂』也有載被告到便利商
    店」、「（93年5 、6 月間你跟『小蜜蜂』一共交易幾次毒
    品？）大約5 、6 次」等語（見原審訴字第4543號卷第144
    、146 頁），亦前後均證述被告於93年5 、6 月間與戊○○
    係男女朋友關係。(5)證人戊○○係於何時開始與「阿真」交
    往、「阿真」之本名、住址、從事何工作？，證人戊○○於
    原審審理中均證稱：伊不清楚，且未曾去過「阿真」住處等
    語（見原審訴字第4543號卷第106 、107 、180 頁）。而以
    一般男女交往一段時間後，縱使未曾前往對方住處拜訪，至
    少會瞭解交往對象之姓名、住處、工作等情；證人戊○○與
    被告既曾為男女朋友，因交往而知被告之姓名、住址，並多
    次進出被告住處，同係結交異性朋友，何以證人戊○○獨漏
    「阿真」之個人相關資料？如證人戊○○確實與「阿真」交
    往1 年半，期間非短，豈有不於交往過程中，逐步瞭解「阿
    真」之個人基本資料之理？證人戊○○於原審審理中證稱：
    只有1 次拜託「阿真」交付毒品予丁○○，「阿真」是本省
    人等語（見原審訴字第4543號卷第106 、108 頁）。核與證
    人丁○○於警詢及原審審理所證：「蜜蜂」女友口音像外省
    人，並自稱係外省人等情明顯不符，堪認「阿真」係證人戊○○虛構之人物，再參以證人丁○○上開於警詢、檢察官偵
    查中及法院審理時亦先後證稱：被告係戊○○之女友等語，
    核與證人乙○○所證相符，且與被告所自承係籍貫等情，均
    足以證明證人戊○○於原審審理時證稱：有找女友幫其交付
    毒品給丁○○者，所稱之女友係被告丙○○無訛。
  (三)依證人丁○○所證，當時被告所交付之毒品係夾鏈袋包裝，
    而夾鏈袋係透明之膠袋，再參以被告前曾多次施用毒品，先
    後經觀察勒戒及判處罪刑，有台灣高等法院被告前案紀錄表
    在卷可憑，則其應知悉其男友戊○○所販售給丁○○者係甲
    基安非他命而仍代為交付無訛。再者，如上所述，被告與戊○○係同居之男女朋友關係，而證人己○○於檢察官偵查中
    亦證稱：「認識被告，被告係戊○○之女友，戊○○交付毒
    品時，被告有一起來過2 、3 次，都在旁邊打電動，被告知
    道伊與戊○○在交易毒品，伊向戊○○購買毒品，未曾與被
    告接洽過」等語（見偵(五)卷第26頁）。是被告亦應知悉其男
    友戊○○在販賣毒品無訛。
  (四)證人戊○○證稱：伊另有女友「阿真」，係「阿真」交付毒
    品予丁○○等語，應屬迴護被告之詞，不足採信。證人丁○○於原審審理時於檢察官及辯護人詰問時已明確指認被告即
    係「蜜蜂」之女友，在高雄縣鳳山市合作戲院對面電動玩具
    店門口交付毒品之人係被告等語（見原審訴字第4543號卷第
    99、100 頁），旋於同庭被告詰問時又改稱：「我現在看被
    告的口音及外貌又覺的不像」等語（見同上卷第101 頁），
    經審判長訊問又稱「聲音及容貌已經模糊了」等語（見同上
    卷第102 頁）；而如上所述，證人丁○○於本院前審審理時
    又明確指認被告係其上開向「蜜蜂」購買甲基安非他命在電
    動玩具店交付毒品之人，並說明其在原審所以證稱「聲音及
    容貌已經模糊了」，係原審作證距案發時間已經很久了，且
    跟「小蜜蜂」的女朋友僅照過1 次面，但此次接到本院作證
    傳票，一直回想，已肯定是被告等情（見本院上訴1345號卷
    第76頁），衡情證人丁○○於原審作證時距案發時已達3 年
    餘，於原審審理時對於僅照過1 次面的被告之聲音及容貌已
    模糊，應屬常情；而於本院前審理時因於接到作證傳票後，
    有較充裕的時間回想，喚起記憶，而能明確指認被告，並不
    違反經驗法則，是應以其所證，交付毒品者係被告較為可信
    。
  (五)按政府為杜絕毒品氾濫，毒害人民甚深，再三宣導教民眾遠
    離毒品、媒體之報導既深且廣，對於毒品之禁絕，應為民眾
    所熟悉。又政府對於查緝施用、轉讓及販賣毒品無不嚴格執
    行，且販賣毒品罪更係重罪，設若無利可圖，衡情一般持有
    毒品者，當不致輕易將持有毒品交付他人。況第二級毒品甲
    基安非他命價格不貲、物稀價昂，且販賣第二級毒品係違法
    行為，非可公然為之，亦無公定之價格，不論任何包裝，均
    可任意分裝增減分量，每次買賣價量，亦可能隨時依雙方間
    之關係深淺、資力、需求量及對行情之認知、來源是否充裕
    、查緝是否嚴緊，購買者被查獲時供述購買對象之可能性風
    險之評估等，因而異其標準，並隨時機動調整，非可一概而
    論，是販賣之利得，除經坦承犯行或價量俱臻明確外，委難
    查得實情，販賣之人從價差或量差中牟利方式雖異，其意圖
    營利之非法販賣行為則一，茍無任何利益可圖，戊○○實無
    甘冒風險，在與證人丁○○均非至親之下，將毒品無償交付
    是戊○○應有從中賺取差額利潤牟利之主觀意圖，應堪認定
    。而如上所述，被告與戊○○既係同居之男女朋友關係，且
    知悉其男友戊○○所販售給丁○○者係甲基安非他命而仍代
    為交付，則其與戊○○均有牟取不法利益之主觀營利之意圖
    亦堪認定。
  (六)綜上所述，被告丙○○所辯委無可採，其與戊○○共同販賣
    第二級毒品之事證明確，犯行洵堪認定。被告於本院審理時
    聲請傳喚甲○○及調取行動電話用戶資料等，惟事後已以書
    面及言詞捨棄，且本院亦認無必要，故無再行調查之必要，
    附此敘明。
三、被告丙○○行為後，刑法及刑法施行法業於94年2 月2 日經
    總統以命令修正公布，並於95年7 月1 日施行；而毒品危害
    防制條例第4 條亦經立法院三讀修正通過並經總統於98年5
    月20日公布，同條例第36條雖規定：本條例自公布後6 個月
    施行，惟該條規定係指87年將肅清煙毒條例修正為毒品危害
    防制條例時所為規定，與本次修正無關，是此次修正依中央
    法規標準法第14條之規定，應自總統公布後3 日生效。參酌
    最高法院95年5 月23日刑事庭第8 次會議決議，修正後刑法
    第2 條第1 項之規定，係規範行為後法律變更所生新舊法律
    比較適用之準據法，於新刑法施行後，應適用修正後刑法第
    2 條第1 項之規定，為「從舊從輕」之比較。於比較時應就
    罪刑有關之共犯、未遂犯、想像競合犯、牽連犯、連續犯、
    結合犯，以及累犯加重、自首減輕暨其他法定加減原因（如
    身分加減）與加減比例等一切情形，本於統一性及整體性原
    則，綜其全部罪刑之結果而為比較，以決定應適用之法律：
  (一)刑法第28條原規定：「2 人以上共同『實施』犯罪之行為者
    ，皆為共同正犯。」，新法修正為：「2 人以上共同『實行
    』犯罪之行為者，皆為共同正犯。」，將舊法之「實施」修
    正為「實行」。原「實施」之概念，包含陰謀、預備、著手
    及實行等階段之行為，修正後僅共同實行犯罪行為始成立共
    同正犯。是新法共同正犯之範圍已有限縮，排除陰謀犯、預
    備犯之共同正犯。新舊法就共同正犯之範圍既因此而有變動
    ，自屬犯罪後法律有變更，非僅屬純文字修正（最高法院96
    年度臺上字第934 號判決意旨參照），因新法已限縮共同正
    犯成立之範圍，自以新法對行為人有利。
  (二)修正後刑法第33條第5 款規定「罰金：新臺幣1,000 元以上
    ，以百元計算之。」，與修正前刑法第33條第5 款規定「罰
    金：1 元以上」不同，而如後所述，毒品危害防制條例第4
    條第2 項販賣第二級毒品罪之法定本刑中有併科罰金刑，是
    比較新舊法結果，以舊法較有利於行為人。
  (三)修正前刑法第65條第2 項規定「無期徒刑減輕者，為7 年以
    上有期徒刑」；修正後規定：「無期徒刑減輕者，為20年以
    下15年以上有期徒刑，故以修正前刑法第65條第2 項規定對
    行為人較為有利。
  (四)修正後毒品危害防制條例第4 條第2 項販賣第二級毒品罪之
    法定本刑有關罰金刑部分已分別由原處500 萬元以罰金下提
    高為700 萬元之罰金，就販賣第二級毒品而言，比較新舊法
    自以舊法對行為人較為有利，自應適用舊法對行為人論罪科
    刑。
  (五)綜合上述比較結果，因毒品危害防制條例之法定罰金刑已提
    高，且被告尚有酌減其刑之事由，就整體而言，新法對於被
    告較為不利，故適用舊刑法較有利於被告，依新刑法第2 條
    第1 項前段規定，自應適用最有利於被告之舊刑法。
四、按甲基安非他命係毒品危害防制條例第2 條第2 項第2 款所
    定之第二級毒品，依法不得持有、販賣。而因販賣而交付毒
    品之行為係屬犯罪構成要件之行為，縱出於幫助之犯意，亦
    應論以販賣毒品罪之共同正犯。核被告所為，係犯毒品危害
    防制條例第4 條第2 項之販賣第二級毒品罪。被告持有第二
    級毒品甲基安非他命之低度行為，為販賣第二級毒品甲基安
    非他命之高度行為所吸收，不另論罪。被告與戊○○就販賣
    甲基安非他命予丁○○之犯行，有犯意聯絡及行為分擔，為
    共同正犯。被告僅係代其同居男友戊○○交付毒品，該次販
    毒所得不過500 元，其犯罪情節遠比大盤毒梟販入大量毒品
    並售出嚴重危害社會治安為輕，如量處法定最低刑度7 年有
    期徒刑嫌屬過重，情輕法重，犯罪情狀足堪憫恕，爰依刑法
    第59條規定減輕其刑
五、原審以被告共同販賣第二級毒品罪證明確，據以論罪科刑，
    固非無見；惟如後所述，並無證據證明被告有販賣第二級毒
    品甲基安非他命給己○○，原判決併認被告有該部分犯行，
    尚有未洽。被告上訴意旨否認販賣毒品給丁○○，指摘原判
    決不當，固屬無理由，惟其以未販賣毒品給己○○指摘原判
    決不當，即屬有理由，自應由本院將原判決撤銷改判。爰審
    酌被告明知甲基安非他命足以戕害身心健康，仍與同居男友
    戊○○共同販賣予丁○○，自應受刑事非難，惟念其販賣次
    數僅有1 次且非主謀，所得僅500 元又係其同居男友戊○○
    取走，犯罪情節尚屬輕微，教育程度僅高中肄業，此其於警
    詢自承在卷及其犯罪後之態度等一切情狀，量處有期徒刑3
    年6 月。被告販賣甲基安非他命所得500 元，爰依毒品危害
    防制條例第19條第1 項規定及共犯間應負連帶責任之法理對
    被告與戊○○諭知連帶沒收，如全部或一部不能沒收時，以
    被告及戊○○之財產抵償之；扣案附表一編號10所示000000
    0000號行動電話1 支（含SIM 卡，下同），係共犯戊○○所
    有，此經自承在卷（見偵(二)卷第53頁背面），雖戊○○嗣於
    其被訴販賣毒品案件審理時改稱：係向年籍姓名不詳之友人
    借用（見原審訴字第3095號第235 頁），然衡諸行動電話為
    現代生活之聯絡工具，縱有借用亦不可能借用長達5 個多月
    ，是應認戊○○於上開偵查中之陳述較為可信，且該電話係
    供共犯戊○○與證人丁○○聯絡交易毒品所用之物，且沒收
    物之執行完畢與沒收物之不存在，並非一事，因犯罪依法必
    須沒收之物，雖已於共犯中之一人確定判決諭知沒收，並已
    執行完畢，對於其他共犯之判決，仍應宣告沒收，此有最高
    法院97年台上字第817 號判決意旨可資參照。上開行動電話
    於戊○○被訴販賣第二級毒品甲基安非他命案件中，雖經宣
    告沒收，並已執行完畢之事實，業經原審調取臺灣高雄地方
    法院檢察署95年度執字第9757號毒品危害防制條例案件全卷
    查明屬實，有扣押物品處分命令在卷可憑（見原審訴字第45
    43號卷第177-180 頁），惟依上開判決意旨，上開扣案之行
    動電話亦應依共犯間連帶責任之法理及毒品危害防制條例第
    19條第1 項規定宣告沒收。至扣案附表編號11所示門號0000
    000000號行動電話，並無證據足以證明與本件犯有關；扣案
    附表編號3 、7 、8 、9 所示甲基安非他命吸食器1 組、玻
    璃吸食管2 支、糖粉3 包及海洛因3 包部分，雖均屬戊○○
    所有（見警(三)卷第2 頁），惟亦無證據證明與本案犯行有關
    ；又扣案附表編號1 、2 所示甲基安非他命1 瓶及21包，雖
    均為毒品；編號4 所示電子磅秤1 台；編號5 所示分裝勺3
    支；編號6 所示空夾鏈袋6 包，固均屬戊○○所有（見警(三)
    卷第2 頁），或係供戊○○犯罪所用，或預備犯罪所用之物
    ，然均無證據證明與被告及戊○○共同販賣甲基安非他命予
    證人丁○○之犯行有關，爰均不諭知沒收銷燬或沒收（此部
    分扣押物品，亦經檢察官核發扣押物品處分命令，並已沒收
    銷燬，見原審訴字第4543號卷第177-180 頁）。
參、不另為無罪判決部分：
一、公訴意旨另以：丙○○與戊○○係男女朋友，於93年間同住
    在高雄縣鳳山市○○○路576 巷15號6 樓處，其明知甲基安
    非他命係經政府公告，列為毒品危害防制條例所定之第二級
    毒品，不得販賣：(一)竟與戊○○共同基於販賣第二級毒品甲
    基安非他命牟利之犯意聯絡，以電話為工具與購買毒品者聯
    絡交易毒品事宜，若係丙○○與購買者接洽，則由丙○○將
    細節轉告戊○○，或二人一同前往約定地點交付毒品之方式
    ，於92年11、12月間起，在高雄縣鳳山市合作戲院旁超商內
    ，以每次500 元之代價，販賣甲基安非他命予己○○共2 、
    3 次；(二)於93年5 、6 月間，在高雄縣鳳山市鳳山合作戲院
    旁遊戲場門口，以500 元或1,000 元之代價，販賣甲基安非
    他命予乙○○數次；(三)於93年7 月底至8 月間，以電話與己○○約定交易毒品事宜，在高雄縣鳳山市合作戲院旁超商內
    ，以每次500 元之代價販賣甲基安非他命予己○○2 次（此
    部分原起訴書記載販賣之對像係丁○○，嗣經檢察官於原審
    審理時更正為販賣給己○○《見原審卷第87頁》）。嗣於93
    年7 月21日經警持臺灣高雄地方法院核發之搜索票於上開鳳
    山市○○○路576 巷15號6 樓住處執行搜索，當場扣得第二
    級毒品甲基安非他命1 瓶及21包（其中1 瓶驗前毛重18公克
    、驗後毛重17.9公克，另21包驗前毛重25.2公克、驗後毛重
    25.1公克）、戊○○所有供聯絡販賣毒品所用之行動電話1
    支（門號0000000000號）、殘留第二級毒品甲基安非他命之
    電子秤1 台、分裝杓3 支及預備供販賣毒品所用之空夾鏈袋
    6 包。因認被告丙○○此部分亦涉有毒品危害防制條例第4
    條第2 項之販賣第二級毒品罪嫌。
二、按犯罪事實應依證據認定之，無證據不得認定犯罪事實；不
    能證明被告犯罪者，應諭知無罪之判決，刑事訴訟法第154
    條第2 項、第301 條第1 項分別定有明文。又認定犯罪事實
    所憑之證據，雖不以直接證據為限，間接證據亦包括在內，
    然而無論直接證據或間接證據，其為訴訟上之證明，須於通
    常一般之人均不致有所懷疑，而得確信其為真實之程度者，
    始得據為有罪之認定，倘其證明尚未達到此一程度，而有合
    理之懷疑存在，無從使事實審法院得有罪之確信時，即應為
    被告無罪之判決（最高法院76年臺上字第4986號判例參照）
    。又犯施用第一、二級毒品罪，供出毒品來源因而破獲者，
    得減輕其刑，毒品危害防制條例第17條定有明文，則施用毒
    品之人，如供出毒品之來源因而破獲者，既得獲邀減輕其刑
    之寬典，為擔保其所為陳述之真實性，自應有足以令人確信
    其陳述為真實之補強證據，始能資為販賣或轉讓毒品等犯行
    論罪之依據。所謂補強證據，則指除施用毒品者之供述外，
    其他足以證明該陳述之事實確具有相當程度真實性之證據而
    言，雖所補強者，非以事實之全部為必要，但亦須因補強證
    據與該項陳述之相互利用，足使犯罪事實獲得確信者，始足
    當之，此有最高法院98年台上字第613 號判決意旨可資參照
    。因施用毒品者供述之憑信性本不及於一般人，故關於其向
    某人購買毒品之供述，必須補強證據佐證，以擔保其供述之
    真實性，俾貫徹刑事訴訟無罪推定及嚴格證明之基本原則。
    所稱補強證據，指其他有關證明該施用毒品者關於毒品交易
    供述真實性之相關證據而言，必須與該「毒品交易」之供述
    ，具有相當程度之關連性，足使一般人對該供述，並無合理
    懷疑存在，而得確信其為真實者，始當之。至該施用毒品者
    前後供述是否相符、有無重大矛盾、指述是否堅決、態度是
    否肯定等情，僅係判斷其供述是否具有瑕疵之參考，本質上
    仍屬其供述之範疇，尚不足作為其供述之補強證據；而其與
    所供出之販毒者間之關係、彼此交往背景、有無重大恩怨糾
    葛等情，因與「毒品交易」之有無，不具必然之關連性，亦
    不足藉以補強及擔保其供述為真實之證明力（最高法院97年
    度臺上字第383 號判決意旨參照）。
三、本件公訴人認被告涉犯此部分販賣第二級毒品甲基安非他命
    之罪嫌，無非係以被告之供述、證人己○○、乙○○、丁○○之證述、通聯譯文及扣案毒品等物，資為論罪依據。訊據
    被告則堅詞否認有此部分販賣第二級毒品甲基安非他命之罪
    嫌，辯稱：伊並未販賣甲基安非他命予己○○、乙○○、丁○○等語。
四、經查：
  (一)證人己○○於警詢中係證稱：「於92年11、12月，開始向『
    蜜蜂』購買安非他命」等語（見警(一)卷第4 頁）；於另案檢
    察官偵查中證稱：「從93年12月開始向『蜜蜂』購買毒品5
    、6 次，一直到他被抓」等語（見偵(二)卷第45頁）；於戊○○被訴販賣毒案審理中證稱：「以電話聯絡『蜜蜂』購買毒
    品，電話都是『蜜蜂』接聽」等語（見原審訴字第3095號卷
    第17 3頁），均證稱於戊○○被查獲前（即93年7 月21日前
    ），係向戊○○購買毒品，是己○○上開所證尚難為不利於
    被告之認定。證人己○○於本案檢察官偵查中證稱：「認識
    被告，被告係戊○○之女友，戊○○交付毒品時，被告有一
    起來過2 、3 次，都在旁邊打電動，被告知道伊與戊○○在
    交易毒品，伊向戊○○購買毒品，未曾與被告接洽過」等語
    （見偵(五)卷第26頁）；於原審審理中證稱：向『蜜蜂』購買
    毒品時，曾見過「蜜蜂」女友2 、3 次，『蜜蜂』女友都在
    打電動，『蜜蜂』未曾透過其女友交付毒品，『蜜蜂』被查
    獲前，伊未曾以電話與『蜜蜂』之女友聯絡，亦從未透過被
    告向戊○○購買毒品等語（見原審訴字第4543號卷第91、92
    頁、95頁）。依證人己○○上開所證，其於戊○○被查獲前
    ，被告未曾與之有電話聯絡交易毒品之情事，或由被告交付
    毒品予證人己○○，或向證人己○○收取價金。是縱認被告
    陪同戊○○前往交易毒品屬實，惟被告到達後即在電動玩具
    店打玩電玩，而由戊○○與證人己○○自行毒品交易，被告
    並未分擔交付毒品、收取價金或把風之行為。是縱被告知悉
    戊○○與證人己○○交易毒品，並陪同戊○○前往交易，在
    無其他證據足以補強被告與戊○○有共同販賣毒品給己○○
    之意圖之下，尚難遽認被告與戊○○於92年11、12月間有共
    同販賣毒品給己○○之情事。
  (二)證人己○○於警詢時雖另證稱：「我還有向『蜜蜂』女友購
    買毒品」、「自從『蜜蜂』被警方抓去關以後我就向丙○○
    購買安非他命，於本年7 、8 月間約購買3 次」等語（見警
    (一)卷第6-7 頁）；於檢察官偵查中證稱：「（你是否還有向
    『蜜蜂』的女友購買毒品？）是，因為『蜜蜂』被抓後，我
    就找他的女友丙○○購買，是撥打丙○○0000000000的電話
    ，共買了2 、3 次，也是一次500 元」等語（見偵(二)卷第45
    頁）；於原審審理時證稱：「戊○○出事後向『蜜蜂』之女
    友購買，也是500 元」等語（見原審訴字第4543號卷第91頁
    ）。惟證人己○○此部分指訴已為被告所堅詞否認，而其所
    為上開指訴，亦無其他佐證足資補強，自難據為被告不利之
    採認。
  (三)證人乙○○於另案檢察官偵查中證稱：「未見過被告」等語
    （見偵(二)卷第61頁）；嗣於本案檢察官偵查中證稱：「被告
    係戊○○之老婆，伊與戊○○交易毒品時，被告會與戊○○
    一起騎機車來，由戊○○交付毒品，被告坐在機車後座看。
    伊打電話聯絡戊○○購買毒品時，有時係被告接聽，伊會表
    示要買毒品，如戊○○在家，被告會將電話交給戊○○聽，
    如戊○○不在，被告會表示等戊○○回來再與伊聯絡，伊有
    時會向被告表示要購買多少毒品及交易地點，被告會向戊○○轉告」等語（見偵(五)卷第25頁）；於原審審理中證稱：「
    93年5 、6 月間，向『蜜蜂』購買毒品5 、6 次，均由『蜜
    蜂』交付毒品，伊均將價金交給『蜜蜂』，都是打電話與『
    蜜蜂』聯絡，5 、6 次毒品交易均有聯絡上『蜜蜂』，有時
    係『蜜蜂』接聽，有時係被告接聽後，將電話交給『蜜蜂』
    ，如『蜜蜂』不在，被告會請伊待會再撥電話，伊不會在電
    話中向被告表示交易毒品之數量、地點」等語（見原審訴字
    第4543號卷第146- 148頁）。綜觀證人乙○○上開證述，證
    人乙○○前後均證稱係與戊○○聯絡毒品交易，並由戊○○
    交付毒品，被告雖有陪同戊○○前往交易，然僅係在旁觀看
    ，並未分擔交付毒品、收取價金或把風之行為。是亦僅有被
    告知悉戊○○與證人乙○○交易毒品，並陪同戊○○前往交
    易之情事，並無其他證據足以補強被告有與戊○○共同販賣
    毒品之意圖，自難遽為被告與戊○○間有共同販賣毒品給乙○○之不利認定。再者，卷內亦無證人乙○○與被告之通聯
    資料可資佐證被告與證人乙○○確有電話聯繫交易毒品之情
    事，是證人乙○○是否確曾撥打戊○○所持用之0000000000
    號行動電話，向戊○○購買毒品，而由被告接聽，亦無任何
    佐證，自難憑其片面單一之指訴而為被告不利之認定。如前
    有罪部分所述，證人丁○○於警、偵訊、原審、本院前審審
    理時均證稱：其向「蜜蜂」購買毒品，除被告曾代「蜜蜂」
    交付毒品1 次外，未曾與被告聯絡購買毒品，而被告自警訊
    伊始亦否認有其他交付毒品給證人丁○○之情事，被告既未
    曾自白，證人丁○○亦無此部分之指訴，自難因被告與戊○○係同居之男女朋友，而戊○○有於93年7 月間在高雄縣鳳
    山市鳳山合作戲院旁遊戲場門口販賣毒品1000元給證人丁○○（見本院95年上訴字第17號確定判決），即認被告亦參與
    其事，是證人丁○○之上開證述，亦難認被告另有販賣甲基
    安非他命予丁○○之情事。
  (三)此外，亦查無其他確切之證據足資認定被告確有此部分販賣
    第二級毒品甲基安非他命之犯行，惟檢察官認被告此部分犯
    行，與前開販賣第二級毒品甲基安非他命犯行論罪科刑部分
    ，具有廢止前連續犯之裁判上一罪關係，爰不另為無罪判決
    之諭知。
據上論結，應依刑事訴訟法第369 條第1 項前段、第364 條、第
299 條第1 項前段，修正前毒品危害防制條例第4 條第2 項、第
19條第1 項，刑法第2 條第1 項前段第11條，修正前刑法第28條
、第47條、刑法第59條，判決如主文。
本案經檢察官李門騫到庭執行職務。
中    華    民    國    98    年    7     月    29    日
                   刑事第四庭   審判長法  官  蕭權閔
                                      法  官  陳吉雄
                                      法  官  李嘉興
以上正本證明與原本無異。
如不服本判決應於收受本判決後10日內向本院提出上訴書狀，其
未敘述上訴理由者，並得於提起上訴後10日內向本院補提理由書
狀（均須按他造當事人之人數附繕本）「切勿逕送上級法院」。
附錄本件判決論罪科刑法條：
毒品危害防制條例第4 條第2 項
製造、運輸、販賣第二級毒品者，處無期徒刑或7 年以上有期徒
刑，得併科新臺幣700 萬元以下罰金。
中    華    民    國    98    年    7     月    29    日
                                      書記官  郭榮芳
附表
┌──┬────────────┬────┬──────────────────────────┐
│編號│品                    名│數    量│重                          量                      │
├──┼────────────┼────┼──────────────────────────┤
│ 1  │甲基安非他命            │壹瓶    │驗前毛重拾捌公克，驗後重拾柒點玖公克。              │
├──┼────────────┼────┼──────────────────────────┤
│ 2  │甲基安非他命            │貳拾壹包│驗前毛重共貳拾伍點貳公克，驗後毛重共貳拾伍點壹公克。│
├──┼────────────┼────┼──────────────────────────┤
│ 3  │海洛因                  │參包    │驗前毛重共肆點伍公克，驗後淨重共零點柒伍公克。      │
├──┼────────────┼────┼──────────────────────────┤
│ 4  │電子秤                  │壹台    │                                                    │
├──┼────────────┼────┼──────────────────────────┤
│ 5  │分裝勺                  │參支    │                                                    │
├──┼────────────┼────┼──────────────────────────┤
│ 6  │空夾鏈袋                │陸包    │                                                    │
├──┼────────────┼────┼──────────────────────────┤
│ 7  │糖粉                    │參包    │                                                    │
├──┼────────────┼────┼──────────────────────────┤
│ 8  │甲基安非他命吸食器      │壹組    │                                                    │
├──┼────────────┼────┼──────────────────────────┤
│ 9  │玻璃吸食管              │貳支    │                                                    │
├──┼────────────┼────┼──────────────────────────┤
│ 10 │門號0000000000號行動電話│壹支    │                                                    │
│    │（含SIM 卡壹張）        │        │                                                    │
├──┼────────────┼────┼──────────────────────────┤
│ 11 │門號0000000000號行動電話│壹支    │                                                    │
│    │（含SIM 卡壹張）        │        │                                                    │
└──┴────────────┴────┴──────────────────────────┘


司法院資訊處製作；財團法人民間司法改革基金會備份。
